臺灣高雄地方法院民事判決　九十二年度訴字第三○八○號
　　原　　　告　辛○○
　　訴訟代理人　郭季榮律師
　　被　　　告　丁○○
　　　　　　　　甲○○
　　　　　　　　丙○○
　　　　　　　　戊○○
　　　　　　　　庚○○
　　　　　　　　己○○
　　　　　　　　壬○○
　　兼
　　訴訟代理人　乙○○
右當事人間分割共有物事件，本院於民國九十三年二月二十七日言詞辯論終結，判決
如下：
    主    文
兩造共有坐落高雄縣鳳山市○○段大老衙小段二二一號建地、面積一０四平方公尺土
地，准予變價分割，所賣得價金由兩造依如附表一所示應有部分之比例分配。
訴訟費用由兩造按如附表一所示應有部分比例負擔。
    事實及理由
一、本件被告丁○○經合法通知，未於言詞辯論期日到場，核無民事訴訟法第三百八
    十六條各款所列情形，爰依原告聲請，由其一造辯論而為判決。
二、原告起訴主張：
　(一)被告甲○○、丁○○、丙○○、戊○○、乙○○均為被繼承人翁黃雪吟（八十九
　　年七月三日死亡）之子女，原告辛○○、被告壬○○、己○○、庚○○均為翁黃
　　雪吟之孫（因四人之母黃翁錦秀早於翁黃雪吟死亡，由四人代位繼承）；坐落高
    雄縣鳳山市○○段大老衙小段０二二一之六號土地及其上未辦保存登記之二層樓
    鐵厝門牌號碼鳳山市○○路七七號店鋪壹棟，為兩造所公同共有。
  (二)原告屢次請求被告等辦理協議分割，被告等均置之不理，原告再於九十二年七月
    十八日以存證信函請求協議分割，亦不獲置理，依民法第八百三十條、第八百二
    十三條第一項、第八百二十四條第一項第一款規定及最高法院三十七年上字第七
    三五七號判例意旨，足認原告向被告等其他公同共有人表示終止公同關係之意思
    ，而請求分割共有物，原告自得請求判決依法分割。又原告辛○○願於分割後與
    戊○○、乙○○、庚○○、己○○、壬○○繼續保持共有。
    求為判決：兩造共有坐落高雄縣鳳山市○○段大老衙小段二二一之六號建地，面
　　積一０四平方公尺准予分割。
三、被告戊○○、庚○○、己○○、壬○○兼訴訟代理人乙○○則以：被告等人均願
    於分割後與原告辛○○繼續保持共有，請求將其中二分之一分歸被告等人即可等
    語。
四、被告甲○○、丙○○則以：不同意分割，希望變價分割等語。並聲明：求為判決
　　駁回原告之訴。
五、原告主張坐落高雄縣鳳山市○○段大老衙小段二二一之六號建地，面積一０四平
　　方公尺，為兩造因繼承而公同共有，經原告請求終止公同共有關係及分割共有物
　　，被告均置不理，就分割方法顯無法達成協議等事實，業據原告提出土地登記謄
　　本、繼承系統表及戶籍謄本等為證，且為被告所不爭執，自應認為真實。
六、按公同共有之關係，自公同關係終止，或因公同共有物之讓與而消滅。公同共有
　　物分割之方法，除法律另有規定外，應依關於共有物分割之規定。民法第八百三
　　十條定有明文。又公同共有之遺產，依民法第一千一百六十四條規定，繼承人得
　　隨時請求分割，且該條所謂得隨時請求分割，解釋上宜認為包括請求終止公同關
　　係在內；而公同共有人如依法律或契約有請求終止公同關係之權者，公同共有人
　　中之一人或數人自得隨時為終止公同關係之意思表示，以終止此關係（最高法院
　　三十七年上字第七三五七號判例意旨參照）。本件原告就兩造因繼承而取得被繼
　　承人翁黃雪吟之其餘公同共有遺產即高雄縣鳳山市道○○段下菜園小段一００四
　　號旱地，已請求為遺產分割，經本院九十一年家訴字第一二０號分割共有物事件
　　判決准予分割確定，被告亦均未表示反對終止公同共有關係之意，有前揭民事判
　　決及確定證明書可佐，揆諸前揭說明，兩造其餘繼承之遺產既經判決准予分割確
　　定，應認兩造間之公同共有關係業已終止，原告自得就系爭土地為請求分割共有
　　物，先予明。
七、又共有人如非因物之使用目的不能分割或契約約定有不分割期限者，得隨時請求
    分割共有物，又各共有人得隨時請求分割共有物，分割方法由各共有人協議行之
    ，如不能協議決定者，自得請求法院為原物分配或變價分配，民法第八百二十三
    條第一項及第八百二十四條分別定有明文。又裁判上定共有物分割之方法時，分
    配原物與變賣之分配價金，孰為適當，法院本有自由裁量之權，不受任何共有人
    主張之拘束（最高法院二十九年上字第一七九二號判例意旨參照）。查本件系爭
    鳳山市○○段大老衙小段二二一之六號土地，係面臨十八公尺計劃道路，使用分
    區編定為商業區，依據高雄縣畸零地使用自治條例第三條規定，建築基地最小寬
    度及深度應分別達四點五公尺及十五公尺始得申請建築，如依兩造所示如附圖之
    分割方案為分割時，所為分配寬度均不足三公尺，未符前開規定等情，有本院依
    職權函查之高雄縣政府九十三年二月二日府建管字第０九三０００九八一四號函
    可佐，是本件爭土地如以原物分割為方割方法，兩造所得分割取得之土地均因而
    成為畸零地，依高雄縣畸零地使用自治條例第八條第一項規定面積狹小之基地，
    非經補足所缺寬度、深度，地界曲折之基地非經整理，均不得建築之規定，本件
    土地如以原物分割之方式，徒增畸零地之產生，完全無法為建築之用，無助於所
    有人充分利用系爭土地之目的，徒增共有人間之紛爭。
八、依原告提出如附圖所示之分割方案，原告與戊○○、乙○○、庚○○、己○○、
　　壬○○等人所分得之土地面積為五十三平方公尺，被告丁○○、甲○○、丙○○
　　等僅各分得十七平方公尺之土地，均不符前揭得為建築最小基地面積之規定，且
　　每塊土地分割後之面積太過狹小，基於土地細分之程度與其市場之價值成明顯成
　　反比之事實，本件系爭共有土地，不宜採用原物分割之方式。況被告丙○○、甲○○亦迭稱希望以變價方式為分割。
九、綜上所述，本院考量系爭土地之性質、實際使用狀況，避免系爭土地遭細分而影
　　響其經濟價值，及部分共有人之意願等具體情狀，認系爭土地以變價分割較為適
　　當，並能維持兩造間之和諧、公平及系爭土地之最佳經濟利益，爰依兩造之應有
　　部分裁判如主文第一項所示。
據上論結：本件原告之訴為有理由，依民事訴訟法第七十八條、第八十一第二款、第
八十五條第一項但書，判決如主文。
中　　　華　　　民　　　國　　九十三　　年　　　三　　　月　　十二　　　日
                              民事第五庭
~B法　　　官　林玉心
右為正本係照原本作成。
如不服本判決，應於送達後廿日內，向本院提出上訴狀並表明上訴理由，如於本判決
宣示後送達前提起上訴者，應於判決送達後十日內補提上訴理由書（須附繕本）。
中　　　華　　　民　　　國　　九十三　　年　　　三　　　月　　十二      日
~B法院書記官　陳家宏
~F0
~T32
附表一:
┌────┬───────────┬────┬───────────┐
│共有人  │應有部分              │共有人  │應有部分              │
├────┼───────────┼────┼───────────┤
│乙○○  │六分之一              │丁○○  │六分之一              │
├────┼───────────┼────┼───────────┤
│甲○○  │六分之一              │丙○○  │六分之一              │
├────┼───────────┼────┼───────────┤
│戊○○  │六分之一              │辛○○  │二十四分之一          │
├────┼───────────┼────┼───────────┤
│壬○○  │二十四分之一          │己○○  │二十四分之一          │
├────┼───────────┼────┴───────────┤
│庚○○  │二十四分之一          │                                │
└────┴───────────┴────────────────┘
